【裁判字號】    92,台上,110
【裁判日期】    920109
【裁判案由】    貪污
【裁判全文】
最高法院刑事判決                                九十二年度台上字第一一○號
    上  訴  人  丁○○
    選任辯護人  黃金瑞律師
    上  訴  人  丙○○
    選任辯護人  廖年盛律師
    上  訴  人  甲○○
    選任辯護人  張質平律師
    上  訴  人  乙○○
    選任辯護人  孫天麒律師
右上訴人等因貪污案件，不服台灣高等法院中華民國九十一年一月十日第二審判決（
八十九年度上訴字第三六九號，起訴案號：台灣桃園地方法院檢察署八十七年度偵字
第三六一二號），提起上訴，本院判決如左：
    主  文
原判決撤銷，發回台灣高等法院。
    理  由
本件原判決認定上訴人丁○○、丙○○、甲○○、乙○○等四人均係財政部關稅局職
員，均為依據法令從事公務之人員，其等於任職財政部台北關稅局駐桃園中正國際機
場，負責出入境旅客所攜帶行李檢查工作，期間：丁○○自民國八十四年二月一日起
至八十五年十一月五日止，丙○○自八十二年五月十六日起至八十四年九月二十四日
止，甲○○自八十二年五月十三日起至八十六年三月十六日止，乙○○自八十二年十
月一日起至八十四年一月三十一日止及八十五年三月二十五日起至八十六年五月十九
日止。此期間適有李秀琴為美彰、南宏、南皇等企業有限公司之實際負責人，從事進
口碟片式隨身聽（即通稱之ＣＤ隨身聽）在台販售業務，因有鑑於其所經營之前開公
司每月營業額達新台幣（下同）一千萬元，若全數依合法方式進口，需負擔大額進口
稅賦，乃自八十三年年初起，以支付來回機票、食宿費用及每人每趟三千五百元之代
價，僱用以劉玲玎、徐瑞忠、徐董淑芳、林秀美、陳冠銘等人為帶隊人員，薛淑琳、
葉昌浦、方鐘賢、陳麒中、劉信慶、蘇陳美金、蘇陳素珍等人為隨行人員之帶貨交通
，每次每組二至八人，每人攜帶ＣＤ隨身聽二十部到六十部不等，分別自香港、日本
琉球攜回，並均由高雄小港機場出境，由中正國際機場入境，上揭人員攜回之ＣＤ隨
身聽等私貨，均於事先安排之時段，即丁○○、丙○○、甲○○、乙○○等人輪值班
時段，於返回桃園中正國際機場時，由帶隊人員劉玲玎、徐瑞忠、徐董淑芳、林秀美
、陳冠銘等先行以行動電話與在高雄之李秀琴聯繫，經李秀琴與輪值檢查旅客行李之
丁○○、丙○○、甲○○、乙○○等人聯絡，俟確定現場狀況安全即無海關機動隊等
人員在場督導，並指定通行之檢查檯號碼後，再通報予現場帶隊人員，帶隊人員即由
指定之檢查檯通關。丁○○、丙○○、甲○○、乙○○等事前已接獲李秀琴之告知，
明知上述劉玲玎等帶貨交通人員攜有超量之ＣＤ隨身聽，且均未據實填載於「中華民
國入境旅客申報單」，依海關緝私條例及出入境旅客行李檢查工作之規定，應命旅客
至稅檯繳稅之處分，若不依規定辦理將違背法令，乃竟未依規定處理，渠等分別基於
對於主管事務，直接圖利李秀琴不法利益，因而使其獲得利益之概括犯意，自八十三
年一月起至八十六年二月止，連續多次利用渠等主管入境旅客行李檢查職務之機會，
在劉玲玎等人之「中華民國入境旅客申報單」上，為不實之合格認章查證予以縱放，
以圖利李秀琴，因而使李秀琴獲得免繳關稅之利益，足生損害於公文書管理及財政部
關稅局核課關稅之正確性。其間帶隊人員劉玲玎入境中正國際機場經由丁○○檢查六
次，經由甲○○檢查六次，經由乙○○檢查九次；徐瑞忠入境中正國際機場經由丙○
○檢查一一六次，經由丁○○檢查三次，經由甲○○檢查六次，經由乙○○檢查九次
；徐董淑芳入境中正國際機場經由丁○○檢查六次，經由甲○○檢查二次，經由乙○
○檢查八次；林秀美入境中正國際機場經由丙○○檢查七十六次，經由丁○○檢查六
次，經由甲○○檢查四次，經由乙○○檢查七次；陳冠銘入境中正國際機場經由丙○
○檢查八十一次，經由丁○○檢查六次，經由乙○○檢查二次；帶貨交通薛淑琳入境
中正國際機場經由丙○○檢查三十五次，經由丁○○檢查六次，經由甲○○檢查五次
，經由乙○○檢查六次；葉昌浦入境中正國際機場經由丁○○檢查一次，經由乙○○
檢查三次；方鐘賢入境中正國際機場經由丁○○檢查一次，經由甲○○檢查二次，經
由乙○○檢查二次；陳麒中入境中正國際機場經由丁○○檢查二次，經由乙○○檢查
一次；劉信慶入境中正國際機場經由丙○○檢查七十四次，經由丁○○檢查十三次，
經由甲○○檢查二次，經由乙○○檢查五次；蘇陳美金入境中正國際機場經由丙○○
檢查四次，經由丁○○檢查六次，經由甲○○檢查二次，經由乙○○檢查九次；蘇陳
素珍入境中正國際機場經由丙○○檢查五十八次，經由丁○○檢查五次，經由甲○○
檢查五次，經由乙○○檢查四次；總計丙○○共縱放四百四十四人次，丁○○共縱放
六十一人次，甲○○共縱放三十四人次，乙○○共縱放六十五人次；每人次攜帶ＣＤ
隨身聽約二十部至六十部不等，使李秀琴因而獲得免除繳付關稅之不法利益。嗣分別
於八十六年三月十日、七月二十三日，由法務部調查局高雄市調查處（下稱高雄市調
查處）調查員據報後會同財政部高雄關稅局關員，持檢察官簽發之搜索票搜索查獲等
情。因而撤銷第一審不當之科刑判決，依牽連犯關係從一重改判仍論處丙○○以連續
依據法令從事公務之人員，對於主管之事務，直接圖利罪刑，及各論處丁○○、甲○
○、乙○○以連續依據法令從事公務之人員，對於主管之事務，明知違背法令，直接
圖利其他私人不法利益，因而獲得利益罪刑，固非無見。
惟查：(一)、科刑之判決書，須將認定之犯罪事實詳記於事實欄，然後於理由內逐一說
明其憑以認定之證據，使事實與理由兩相一致，方為合法，倘事實欄已有敘及，而理
由內未加說明，是為理由不備，足以構成撤銷之原因。原判決事實欄記載：「李秀琴
為美彰、南宏、南皇等企業有限公司之實際負責人，從事進口碟片式隨身聽……在台
販售業務，因有鑑於其所經營之前開公司每月營業額達……一千萬元，若全數依合法
方式進口，需負擔大額進口稅賦」，及「於八十六年三月十日、七月二十三日，由…
…高雄市調查處調查員據報後會同財政部高雄關稅局關員，持檢察官簽發之搜索票，
至高雄市○○街四號……等處，查扣為李秀琴所有，由上述帶貨交通人員由日本琉球
、香港等地所攜回無進口來源證明之隨身聽一百四十四台、無線電話機四台、收音機
二十五台等私貨」云云。但其理由欄對李秀琴為美彰、南宏、南皇等企業有限公司之
實際負責人，該等公司每月營業額達一千萬元，及查扣上述之隨身聽、無線電話機、
收音機，係屬李秀琴所僱用之帶貨交通人員由日本琉球、香港等地所攜回之私貨等情
，並未說明其所憑之依據，自有判決理由不備之違法。又原判決事實欄認定「李秀琴
……自八十三年年初起，……僱用以劉玲玎……等人為帶隊人員，薛淑琳……等人為
隨行人員之帶貨交通，每次每組二至八人，每人攜帶ＣＤ隨身聽二十部到六十部不等
，分別自香港、日本琉球攜回，並……由中正國際機場入境」等情，但其理由欄採為
證據之證人李秀琴、劉信慶、薛淑琳、葉昌蒲、林秀美、蘇陳素珍等於高雄市調查處
調查時，並未有供證每次出國攜帶私貨回台之帶隊、帶貨交通等人員每次每組二至八
人，且各該證人對每次每人攜帶之ＣＤ隨身聽數量，分別供稱：「超過一台」、「至
少有七、八十台以上」、「至少每人攜帶七、八十台以上」、「每次……各約五十組
」、「每次……十幾台以上」、「每趟約攜帶二十台左右」等語（見原判決第九頁第
十行、第十頁倒數第三行、第十四頁倒數第五行、第十七頁第八行、第二十頁第六行
、第二十一頁倒數第五行）；另李秀琴於八十六年七月二十三日在高雄市調查處調查
時，係供稱：「我原來是美彰企業有限公司負責人，惟美彰公司已於今（八十六）年
五月間申請註銷，目前實際營業的公司為程立、群君、鑫祥、祥君等公司，我均為實
際負責人」等語（見高雄市調查處調查卷第二宗第三十頁反面），與原判決事實欄所
認定李秀琴為美彰、南宏、南皇等企業有限公司之實際負責人，復不相侔；再依原判
決事實欄認定李秀琴僱用劉玲玎等帶隊人員、薛淑琳等隨行帶貨交通，每人攜帶ＣＤ
隨身聽二十部到六十部不等，分別自香港、日本琉球攜回，並由中正國際機場入境，
均事先安排丁○○、丙○○、甲○○、乙○○等人值班時段等情，上述帶隊人員及隨
行帶貨交通於入境中正國際機場時，丁○○、丙○○、甲○○、乙○○等人至少應有
一人在值班，但依原判決援引為證之卷附旅客出入境記錄查詢表（見原判決第八頁第
十三行；原審卷第二宗第四十九頁至第五十二頁、第五十六頁至第六十一頁）所載，
於八十六年一月二十日自中正國際機場入境者，有徐董淑芳、陳冠銘，然其等依序分
別是由陳錦興、黃克平等關員檢查，另於八十六年一月二十九日自中正國際機場入境
者，有蘇陳美金、劉信慶、陳冠銘、劉玲玎，然其等依序亦分別是由張政彥、賴亮崇
、吳治平、賴亮崇等關員檢查，均非由丁○○、丙○○、甲○○、乙○○等人檢查，
是原判決事實之認定，顯均與所採之證據不相適合，亦有判決理由矛盾之違誤。(二)、
八十一年七月十七日公布施行之貪污治罪條例第十一條第一項，及九十年十一月七日
公布施行之貪污治罪條例第十二條第一項，均規定：「犯第四條至第六條之罪，情節
輕微，而其所得或所圖得財物或不正利益在新台幣五萬元以下者，減輕其刑」。本件
原判決認丙○○係犯八十一年七月十七日修正公布之貪污治罪條例第六條第一項第四
款對於主管之事務直接圖利罪，而丁○○、甲○○、乙○○則均係犯九十年十一月七
日公布施行之貪污治罪條例第六條第一項第四款之對於主管之事務直接圖私人不法利
益罪（見原判決第二十五頁倒數第二行以下、第二十六頁反面第六行以下），是丙○
○、丁○○、甲○○、乙○○各圖使李秀琴得多少利益？是否已逾五萬元？此攸關丙
○○、丁○○、甲○○、乙○○能否各依上開貪污治罪條例規定減輕其刑，原審未予
查明，並有應於審判期日調查之證據而未予調查之違法。(三)、有罪判決書，對於被告
有利之證據不採納者，應說明其理由，為刑事訴訟法第三百十條第二款所明定，故有
罪判決書對於被告有利之證據，如不加以採納，必須說明其不予採納之理由，否則即
難謂非判決不備理由之違法。丁○○之選任辯護人於一審審理中已具狀辯稱：依原判
決附件壹、(一)電話（０七）0000000號之譯文所載，於八十五年十一月三日搭
乘亞細亞航空ＥＧ二三七班機的所謂李秀琴手下三人，經核對入出境記錄，該三人係
林秀美、劉信慶、劉玲玎，而該三人當日通關時，擔任行李檢查之關員是案外人邱國
明，而非丁○○，故李秀琴固曾將八十五年十一月三日當天入境的人數告知丁○○，
其意顯然不在要求丁○○於通關時放水，而是在第二通電話所談之有兩個人身上沒帶
錢，希望丁○○能借錢給他們；另原判決附件壹、(二)0000000000號行動電
話之譯文所載男聲，則已經法務部調查局鑑定非屬丁○○之聲音，亦有該局之鑑定通
知書可證；再依原判決附件壹、(三)0000000000號行動電話之譯文所載通話
時間，當時丁○○已離開中正國際機埸之檢查課，應無關通關時有無放水云云（見一
審卷丁○○八十八年三月二日刑事辯護意旨狀），原判決對此有利於丁○○之辯詞及
證據，不予採納，復不說明其理由，即仍採上開電話譯文資為不利於丁○○之認定（
見原判決第十頁倒數第四行以下），自有判決不備理由之違法。(四)、事實審法院採取
某種證據，為認定事實之基礎，必須先有該項證據之存在，就該案卷宗不難考見者為
限，如判決書內所記載之證據，與原卷內容顯不相符，自屬採證違法。原判決於理由
內採用原審勘驗高雄市調查處訊問李秀琴等人之錄影帶筆錄，資為認定高雄市調查處
調查員於訊問李秀琴等人之過程中雖有部分不和善之舉措，但尚難認有威脅、利誘之
不法取供情事（見原判決第二十四頁第九行至第十二行），然原審於九十年三月三十
日下午勘驗上開錄影帶結果，係認與上訴人等於九十年二月二十七日在原審訊問時所
提出之訴狀附表上載之內容大致相符（見原審卷第一宗第二九七頁），而依上訴人等
於九十年二月二十七日在原審訊問時所提出之訴狀附表所載（見原審卷第一宗第二五
五頁至第二五九頁），高雄市調查處調查員於訊問李秀琴時，有將李秀琴帶出訊問室
，而對李秀琴脅迫稱：倘不按照渠等之說法做筆錄，要請檢察官將伊收押，並查漏稅
，使伊傾家蕩產等語，且未播放監聽錄音帶給李秀琴聽，惟其筆錄卻記載有播放之虛
偽不實情形；另高雄市調查處調查員於訊問證人蘇陳素珍、林秀美、薛淑琳、葉昌蒲
、陳冠銘、蘇陳美金時，亦有脅迫或詐欺、利誘、筆錄虛偽記載等情形，是原判決所
記載之證據，顯與卷內資料不符，應有未合。上訴意旨指摘原判決不當，非全無理由
，應認原判決有撤銷發回更審之原因。
據上論結，應依刑事訴訟法第三百九十七條、第四百零一條，判決如主文。
中      華      民      國    九十二    年      一      月      九      日
                              最高法院刑事第九庭
                                  審判長法官  陳  炳  煌
                                        法官  陳  正  庸
                                        法官  韓  金  秀
                                        法官  吳  信  銘
                                        法官  蕭  仰  歸
      右正本證明與原本無異
                                              書  記  官
中      華      民      國    九十二    年      一      月     十五     日


司法院資訊處製作；財團法人民間司法改革基金會備份。
